【裁判字號】    98,訴,1206
【裁判日期】    991029
【裁判案由】    清償債務
【裁判全文】
臺灣板橋地方法院民事判決              98年度訴字第1206號
原      告  黃嘉種
原      告  賴淑慧
前二人共同
訴訟代理人  方智雄律師
被      告  三英印刷事業股份有限公司
法定代理人  蔡施秋梅
訴訟代理人  黃仕翰律師
複  代理人  顏佑紘
上列當事人間請求清償債務事件，本院於民國99年10月4 日言詞
辯論終結，判決如下：
    主  文
原告之訴及假執行之聲請均駁回。
訴訟費用由原告負擔。
    事實及理由
壹、程序事項
    按公司因解散，其權利能力即受限制，而縮小在清算範圍內
    ，此觀公司法第25條規定自明。又解散之公司，除因合併、
    破產而解散者外，應行清算；公司之清算，以全體股東為清
    算人；但本法或章程另有規定或經股東會決議，另選清算人
    者，不在此限；公司之清算人，在執行職務範圍內，為公司
    之負責人，公司法第24條、第113 條準用同法第79條及第8
    條第2 項復定有明文。查被告公司於民國93年3 月25日解散
    ，並選任股東蔡施秋梅、蔡祉現、黃嘉種、賴淑慧為清算人
    ，並於同年月22日向主管機關申請解散登記，經主管機關於
    93年3 月1 日以經授中字第09331751650 函准予登記等情，
    業據原告所附上開經濟部函示核對無誤，而可認為真正。又
    依本院輔民冬98年度司字第137 號函可知，被告三英印刷事
    業股份有限公司正在清算中，其法人格尚未消滅，依上揭規
    定，應以是以被上訴人之法人格尚未消滅，自應以全體清算
    人為三英印刷事業股份有限公司為其法定代理人，惟三英印
    刷事業股份有限公司清算人黃嘉種、賴淑慧，同時為本件之
    原告，顯有雙方代理之情事，故於本件不應列為被告之法定
    代理人；至於原告於起訴時，漏列清算人蔡祉現漏被為被告
    之法定代理人，原告請求補列，核無不合，自應予准許。
貳、實體事項
一、原告主張：
  (一)被告三英印刷事業股份有限公司於93年3 月1 日登記解散，
    並選任股東蔡施秋梅、蔡祉現、黃嘉種、賴淑慧為清算人
    ，為處理公司之債務，於93年3 月26日由清算人蔡址現與黃
    嘉種簽署同意書，約定就資遣費及應收帳款處理方式：就遣
    散費的部分發放應早於應付或同時完成，其金額由蔡祉現和
    黃嘉種以個人支票對等開票，而關於資遣費的發放方式及日
    期則由黃嘉種全權處理；就現金的處理的部分，於蔡祉現及
    黃嘉種開立遣散費及應付帳款支票後，雙方再於公款中提取
    適當金額平分於雙分。事後又於93年4 月4 日在證人陳世宗
    之見證下，訂立「原三英公司之應收帳款與應付帳款處理事
    宜」協議書，約定公司債務以蔡家與黃家持有被告公司之股
    分各為50％，為求清算程序順利進行，由蔡家與黃家雙方各
    分擔50％，先行替被告公司墊付予員工及廠商，然後再由被
    告公司償還。
  (二)原告即依上開同意書及協議書之內容，給付解僱員工戴朝瓊
    等12人之資遣費，其中50％部分總計新台幣（下同）249 萬
    1,126 元係由原告賴淑慧於93年3 月30日以自己名義簽發彰
    化商業銀行西三重分行之支票代墊。另被告公司應付廠商積
    欠貨款65筆，其中50％部分總計153 萬3,800 元係由原告黃
    嘉種命蕭夙珺簽發彰化商業銀行西三重分行支票先行代墊，
    是以依「原三英公司之應收帳款與應付帳款處理事宜」之約
    定及民法第564 條第1 項，被告公司應償還原告賴淑慧支出
    原工資遣費249 萬1,126 元、及償還原告黃嘉種代墊廠商應
    付貨款153 萬3,800 元，並自支付時起自清償日止，按年息
    5% 計 算之法定利息。另依民法179 條之規定，被告公司亦
    應將原告替其清償前開債務，而獲得同金額之不當得利返還
    予原告，原告賴淑慧係於93年4 月30日替被告公司清償欠員
    工之資遣費，原告黃嘉種於93年6 月30日替被告公司清償積
    欠廠商款項之貨款，代付資遣費部分自93年5 月1 日起，代
    墊貨款自93年7 月1 日起，均自清償日止，依年息5%計算之
    法定遲延利息。
  (三)依公司法第325 條第2 項之規定，清算人之報酬由公司現存
    財產中儘先給付。原告黃嘉種於被告公司解散前擔任財務經
    理一職，月薪5 萬元，爰依上開規定，原告請求被告給付原
    告自93年3 月19日起至94年3 月18日止，各按月薪5 萬元計
    算清算人第1 年之酬勞金，合計各60萬元。
  (四)並聲明：1.被告應給付原告賴淑慧309 萬1,126 元，並自93
    年5 月1 日起至清償日止按年息5%計算利息。2.被告應給付
    原告黃嘉種213 萬3,800 元，並自93年7 月1 日起至清償日
    止按年息5%計算利息。3.訴訟費用由被告負擔。4.願供擔保
    准予假執行。
二、被告方面則以：清算人進行清算事務，依法應交監察人審查
    ，再交股東會承認。原告不依公司法程序辦理，反提出本件
    訴訟，於法定程序有違，無權利保護之必要。原告雖爰引原
    證6 請求被告給付代墊員工資遣費及廠商貨款，惟依原證6
    內容所示「原三英公司所有的應付帳款，不分開票或現金、
    金額大小，經雙方確認同意，即可依原三英公司作業程序支
    付，需開立雙方之支票，雙方各50％」。原告未依「原三英
    公司之應收帳款與應付帳款處理事宜」辦理，自不得援引該
    約定向被告請求又原告雖提出原證7 、8 ，佐證其代墊員工
    資遣費及廠商貨款云云，惟依原證7 、8 內容所示，不僅均
    未記載任何員工資遣費及廠商貨款之計算依據，亦未提出任
    何相關證明文件，況原告陳稱其僅代墊上開員工資遣費及廠
    商貨款50％部分，縱所述屬實（被告仍均否認），則上開員
    工資遣費及廠商貨款必有其餘50％部分尚未付款，現究係如
    何處理？原告何以僅代墊上開費用50％部分，而非上開費用
    全部？其依據為何？原告所述實非無疑，是在原告未詳列上
    開資遣費及廠商貨款之計算依據，並舉證以實其說之前，被
    告就原告所述代墊費用一事，僅均予以否認。再者「受任人
    應受報酬者，除契約另有訂定外，非於委任關係終止及為明
    確報告顛末後，不得請求給付。」民事第548 條第1 項亦有
    明文。查原告現既仍係被告之清算人，且雙方委任關係至今
    尚未終止，依上開規定，原告自不得請求清算人之報酬，況
    原告尚未向被告明確報告受任進行清算事務之進度，且就上
    開員工資遣費及廠商貨款是否屬實乙事，被告亦有疑義，更
    見原告請求清算人報酬，均與法有違，自屬無據。退萬步言
    ，被告尚未進行清算事務包括在大陸之轉投資公司，縱要理
    算，則應就此部分一併予以清算。若原告仍執前詞而認為係
    屬代償，則原告因系爭處理事宜、分割為兩份事宜、不動產
    之分割情形及分割識別事宜等，而取得之應收帳款、因此而
    受領之給付、不動產及動產等均應屬被告資產，被告得依民
    法第179 條不當得利之規定向原告請求返還，並且與原告主
    張被告應償還之債務予以抵銷。原告固然提出憑證12張及支
    票存根65紙，然僅能證明其分別以賴淑慧及黃嘉種名義支付
    金額與訴外人，但尚未能證明被告果係對該等訴外人負有如
    原告所陳稱之債務，因此原告向被告請求清償債務係屬無理
    由。縱然如原告所陳，被告果係對該等訴外人負有債務（就
    此被告仍為否認），但因本案清算人就任後，未曾公告催告
    債權人於3 個月內申報其債權，因此清算人不得對於債權人
    清償，從而縱然原告分別以賴淑慧及黃嘉種名義支付金額與
    訴外人，惟原告所為之給付不合法定程式，對於被告不生清
    償之效力。且非全體清算人共同清償被告債務，對於被告不
    生清償之效力，自不得向被告請求清償縱然債務已經清償，
    惟公司財產業已分派，則被告對原告之債務因混同而消滅縱
    然原告能夠證明，被告對訴外人負有原告所陳稱之債務，並
    且系爭債務亦以因原告之清償而消滅。惟依公司法第330 條
    規定：「清償債務後，賸餘之財產應按各股東股份比例分派
    。」被告公司對外一切債務既已清償，賸餘之財產已按各股
    東股份比例分派。縱然原告對於被告得請求償還其所支出之
    金額，惟被告之財產既已按各股東股份比例分派，則原告對
    於被告之債務亦因混同而消滅。因此原告之請求為無理由。
    原證11僅係訴外人蔡祉現關於黃蔡兩家族，就被告之資產及
    負債應如何分配之提議，況僅只有蔡祉現一人簽名，故原證
    11並不具法律上拘束力。原被告之權利義務關係應以「原三
    英公司之應收帳款與應付帳款處理事宜」為準，原告未經雙
    方確認同意，即逕自對訴外人為給付，不生清償被告債務之
    效力。又基於債之相對性，無論黃蔡兩家族為如何之約定，
    僅能夠拘束契約當事人。換言之，僅有契約當事人即原告及
    訴外人蔡祉現應受契約之效力拘束。既然系爭契約並非被告
    召開股東會決議後所簽訂，因此被告並非系爭契約當事人，
    而因被告並非契約當事人，則無論原證11或系爭處理事宜均
    不能拘束被告，原告據此向被告請求為給付應屬無理由。基
    於債之關係相對性法理，蔡施秋美有無依原證6 、11所示而
    清償債務，均與被告公司無涉。況被告公司除有原告與蔡施
    秋美、蔡祉現等之清算人外，尚有蔡奇洋、蔡奇申等其餘股
    東，原告本得依法召開股東會並決議上開協議，用以生拘束
    被告公司之效力，然原告任意棄置法定程序不用，據以本件
    請求，亦與法有違。末者，原告主張遲延利息損失過重乙情
    ，均與每月5 萬元之清算人報酬無涉，其主張實無所據等語
    ，資為抗辯。並聲明：原告之訴及假執行之聲請均駁回。
    如受不利判決，願供擔保請准免為假執行。
三、原告黃嘉種、賴淑慧係被告公司股東，被告公司股份共120
    萬股，股東8 名，由蔡姓家族蔡施秋梅持股20萬股、其夫蔡
    祉現持股20萬股、其子蔡奇申持股10萬股、其子蔡奇洋持股
    10萬股；黃姓家族黃嘉種持股20萬股、其妻賴淑慧持股20萬
    股、其女黃書宜持股10萬股、其女黃書祺持股10萬股，因公
    司無法繼續經營，於93年2 月25日召開股東臨時會，經全體
    股東一致表決同意將被告公司解散，並選任股東蔡施秋梅、
    蔡祉現、黃嘉種、賴淑慧為清算人，目前被告公司尚在清算
    中等情，為兩造所不爭執，並有股份有限公司變更登記表、
    股東名簿、會議紀錄、經濟部函、本院函等在卷可資參照，
    均堪認為事實。原告主張依據被告公司清算人蔡址現與黃嘉
    種簽署之同意書，以及「原三英公司之應收帳款與應付帳款
    處理事宜」協議書，原告賴淑慧已給付解僱員工戴朝瓊等12
    人之資遣費，總計249 萬1,126 元，原告黃嘉種已支付被告
    公司應付廠商貨款，總計153 萬3,800 元。依「原三英公司
    之應收帳款與應付帳款處理事宜」之約定及民法第564 條第
    1 項，被告公司應償還原告賴淑慧支出之員工資遣費，以及
    償還原告黃嘉種代墊之應付貨款，暨法定遲延利息。另依民
    法不當得利之規定，被告亦應將原告替其清償前開債務所獲
    得同金額之不當得利返還予原告。又依據公司法第325 條第
    2 項之規定，請求被告給付原告自93年3 月19日起至94年3
    月18日止，各按月薪5 萬元計算，合計各為60萬元之清算人
    酬勞金，此為被告所否認，茲本件應審究之爭點闕為：原
    告賴淑慧請求被告給付其所支出員工資遣費249 萬1,126 元
    、被告黃嘉種請求被告給付其所代墊應付貨款153 萬3,800
    元，暨遲延利息，有無理由？原告請求被告給付各60萬元
    之第一年清算人酬勞金，有無理由？茲敘述如下：
（一）原告請求被告給付所支出之員工資遣費、應付貨款，固有
      提出「原三英公司之應收帳款與應付帳款處理事宜協議書
      」1 紙、領取資遣費憑證12紙、支票存根65紙、同意書1
      紙、合作金庫存款資料查詢單3 紙、第依商業銀行頭前分
      行存摺影本1 件、彰化商業銀行西三重分行支票正反面影
      本77紙、廠商出具之證明書及支票影本13件等為據（見本
      院卷一第18頁至第95頁、第148 頁至第259 頁），惟觀之
      上開同意書，係由蔡祉現於93年3 月26日簽署，上開「原
      三英公司之應收帳款與應付帳款處理事宜協議書」係由訴
      外人高聰敏、陳世宗及原告賴淑慧於93年4 月4 日簽署，
      再參諸證人陳世宗於本院審理時具結後之證言，其證稱：
      原證11的同意書是蔡祉現簽名同意的，原證20的同意書是
      黃嘉種簽名同意的，之後其受蔡祉現、黃嘉種委託，幫他
      們做分家的處理，蔡祉現是授權高聰敏，黃嘉種是授權賴
      淑慧，將兩邊協議之後的意見寫成文字，因此上開同意書
      係分別由蔡祉現、黃嘉種簽名表示同意，而上開協議書係
      證人陳世宗居中為蔡祉現、黃嘉種協調後將內容訴諸文字
      ，該次協議蔡祉現係以高聰敏為代理人，黃嘉種係以賴淑
      慧為代理人，並由高聰敏、賴淑慧及陳世聰在協議書上簽
      名。惟被告係一股份有限公司，並非蔡祉現或黃嘉種之個
      人公司，其解散之後之清算程序，自應依據公司法之相關
      規定進行，上開由蔡祉現、黃嘉種所簽署之同意書，以及
      蔡祉現授權高聰敏、黃嘉種授權賴淑慧所簽署之「原三英
      公司之應收帳款與應付帳款處理事宜協議書」，均係蔡祉
      現或黃嘉種之個人身分所簽署約定，基於債之相對性原則
      ，上開同意書或協議書，僅對於蔡祉現、黃嘉種二人之間
      有發生拘束力，對於被告公司並不生效力。縱認蔡祉現、
      黃嘉種二人均為被告公司之清算人，依法有代表公司行為
      之權，然依據公司法第334 條準用公司法第85條之規定：
      「清算人有數人時，得推定一人或數人代表公司，如未推
      定時，各有對於第三人代表公司之權。關於清算事務之執
      行，取決於過半數之同意。」，被告公司之清算人為蔡施
      秋梅、蔡祉現、黃嘉種、賴淑慧，已如前述，前揭同意書
      、協議書僅係由蔡祉現、黃嘉種所簽署，並無經過過半數
      之同意，自不能認為蔡祉現、黃嘉種二人所為之同意書或
      協議書能夠代表被告。原告依據上開同意書、「原三英公
      司之應收帳款與應付帳款處理事宜協議書」等內容，向被
      告主張應給付已支付之資遣費或應付貨款云云，自難認有
      理由。
（二）其次，原告復主張依據民法第179 條不當得利之規定，被
      告亦應償還原告賴淑慧支出之員工資遣費，以及原告黃嘉
      種代墊之應付貨款，暨法定遲延利息云云。經查，依據公
      司法第334 條之規定，無限公司清算之規定其中第83條至
      第86條、第87條第3 項、第4 項、第89條、第90條於股份
      有限公司之清算準用之。又公司法第84條、89條、90條分
      別規定：「清算人之職務如左：一、了結現務。二、收取
      債權、清償債務。三、分派盈餘或虧損。四、分派賸餘財
      產。清算人執行前項職務，有代表公司為訴訟上或訴訟外
      一切行為之權。但將公司營業包括資產負債轉讓於他人時
      ，應得全體股東之同意。」、「公司財產不足清償其債務
      時，清算人應即聲請宣告破產。清算人移交其事務於破產
      管理人時，職務即為終了。清算人違反第1 項規定，不即
      聲請宣告破產者，各處新臺幣2 萬元以上10萬元以下罰鍰
      。」、「清算人非清償公司債務後，不得將公司財產分派
      於各股東。清算人違反前項規定，分派公司財產時，各處
      1 年以下有期徒刑、拘役或科或併科新臺幣6 萬元以下罰
      金。」，被告公司目前仍在清算中，此為兩造所不爭執之
      事實，惟蔡祉現、黃嘉種已就被告公司之「現有成品、半
      成品」分割為兩份，各自取得其中一份，亦就被告所有之
      不動產進行分割，此有被告提出之「三英現有成品、半成
      品分割為兩份事宜」協議影本、三英關於不動產分割協議
      影本、關於524 巷97號與99號分割識別事宜等協議影本各
      1 件在卷為據（見本院卷一第124 頁至第126 頁），顯見
      蔡祉現、黃嘉種在尚未清償被告公司債務之前，即已將公
      司財產分派，而原告復主張代被告支付員工資遣費、墊付
      廠商應付貨款云云，倘若此部分之債務確實存在，則清算
      人理應就被告公司現有財產部分先予清償債務，如果不足
      清償債務時，則應聲請破產，如果清償債務後，仍有賸餘
      財產，方得分派於各股東。而今被告公司尚在清算中，其
      公司財產是否足以清償債務，尚不得而知，縱使原告有支
      付資遣費、代墊廠商應付貨款之舉，被告公司是否確實獲
      有利益，尚非定論。再退步言之，縱認被告公司財產足以
      清償債務，亦足以清償原告所支付之員工資遣費、代墊廠
      商應付貨款，惟原告已就被告處取得相當於二分之一之資
      產，原告所取得之資產價值是否超過其所主張支付之員工
      資遣費、代墊廠商應付貨款，亦不得而知，被告公司是否
      確實獲有利益，實有疑問。因此，原告縱使能證明有支付
      員工資遣費、代墊廠商應付貨款之舉，惟原告並未能舉證
      證明被告公司確實有因此獲有利益，其主張依據不當得利
      之法律關係，請求被告給付其所支付之員工資遣費、代墊
      廠商應付貨款云云，自屬無據。
（三）關於原告請求被告按月薪5 萬元計算1 年之清算人酬勞金
      ，各請求被告給付60萬元部分。經查，公司法第325 條明
      文規定：「清算人之報酬，非由法院選派者，由股東會議
      定，其由法院選派者，由法院決定之。清算費用及清算人
      之報酬，由公司現存財產中儘先給付。」，而本件被告公
      司之清算人並非由法院選派，而係由股東會議所選任，此
      為兩造所不爭執，因此清算人之報酬自應由被告之股東會
      議決定。而依據被告所提出98年股東會議紀錄，關於提案
      1 ，清算人黃嘉種、賴淑慧、蔡祉現、蔡施秋梅之酬金，
      應如何酌定案？，決議結果為：「提議支付第1 年每月新
      台幣5 萬元之薪資，並提請投票表決。贊成票數4 票未達
      過半數決議，無法達成決議。」，此有上開股東會議紀錄
      在卷可稽（見本院卷一第138 頁），因此被告之股東會議
      並未通過清算人每月5 萬元報酬之決議，原告請求按月薪
      5 萬元計算1 年之清算人酬勞金，各請求60萬元，自無理
      由。
四、綜上所述，原告賴淑慧請求被告給付309 萬1,126 元，原告
    黃嘉種請求被告給付213 萬3,800 元，暨遲延利息，均無理
    由，應予駁回。又原告之訴既經駁回，其假執行之聲請，亦
    失所附麗，應併與駁回。
五、本件事證已臻明確，兩造其餘主張及攻擊防禦方法與證據，
    經本院斟酌後，與本件判決結果已不生影響，故不一一論列
    ，兩造另聲請調查之證據亦無必要，均附此敘明。
六、結論：原告之訴為無理由，依民事訴訟法第78條，判決如主
    文。
中    華    民    國    99    年    10    月    29    日
                  民事第二庭    法  官  連育群
以上正本係照原本作成
如對本判決上訴，須於判決送達後20日內向本院提出上訴狀。如
委任律師提起上訴者，應一併繳納上訴審裁判費。
中    華    民    國    99    年    10    月    29    日
                                書記官  溫婷雅

司法院資訊處製作；財團法人民間司法改革基金會備份。
